臺灣高等法院臺中分院民事判決
110年度上更一字第12號
上  訴  人  朱明耀  
訴訟代理人  張慶宗律師
複  代理人  彭佳元律師
被  上訴人  朱朝聖  
訴訟代理人  林士煉律師
            胡書瑜律師
            郭文程律師
參  加  人  華南商業銀行股份有限公司

法定代理人  張振芳  
訴訟代理人  羅祐任  
            湯景鈞  
            李振福  
上列當事人間拆屋還地等事件，上訴人對於民國108年7月24日臺
灣臺中地方法院107年度重訴字第454號第一審判決提起上訴，經
最高法院發回更審，本院於111年1月5日言詞辯論終結，判決如
下：
    主  文
上訴駁回。
第二審及發回前第三審訴訟費用均由上訴人負擔。
    事實及理由
一、按就兩造之訴訟有法律上利害關係之第三人，為輔助一造起
    見，於該訴訟繫屬中，得為參加，民事訴訟法第58條第1項
    定有明文。參加人主張其就本件訴訟有法律上利害關係，為
    輔助被上訴人，具狀參加訴訟（本院卷337頁），核無不合
    ，應予准許。
二、上訴人主張：坐落臺中市○○區○○段000地號土地（下稱系爭
    土地）為伊所有，被上訴人所有如原審判決附圖（下稱附圖
    ）編號B所示之同段521建號建物（門牌號碼臺中市○○區○○○
    路000號，下稱系爭建物），係基於兩造間不定期使用借貸
    契約（下稱系爭借貸契約）占用其上。伊與訴外人朱哲民共
    同經營綠容包裝有限公司（下稱綠容公司），欲收回系爭土
    地做為倉庫使用，該情事非伊於立約時所能預見，而以鈞院
    更審前上訴理由暨準備書狀繕本送達，終止系爭借貸契約。
    準此，系爭建物繼續占有系爭土地，已屬無權占有，且被上
    訴人受有利益，致伊受有損害，伊得請求相當於租金之不當
    得利，為此依民法第767條第1項前段、第179條前段規定，
    求為命被上訴人拆除系爭建物，返還占用之系爭土地，及自
    民國108年10月1日起至返還土地之日止，按年給付新臺幣（
    下同）2萬8587元之判決（被上訴人逾前開請求經判決其敗
    訴部分，業已確定，非本院審理範圍，下不贅述）。
三、被上訴人則以：兩造與訴外人朱○○、朱○○為兄弟關係（下稱
    四兄弟），系爭土地為兩造之父決定購買，並支付訂金而登
    記為上訴人所有，剩餘款項由四兄弟清償，應為四兄弟共有
    ，非上訴人單獨所有。系爭建物亦由四兄弟出資興建，僅因
    當時伊於該處經營汽車修配廠，故登記為伊所有，實際上亦
    為四兄弟共有。系爭建物占有系爭土地，乃基於系爭土地共
    有人即四兄弟間之分管契約或分管協議而來，上訴人訴請拆
    屋還地及給付不當得利，均無理由等語，資為抗辯。
四、原審為上訴人敗訴之判決，上訴人不服，提起上訴。並上訴
    聲明：㈠原判決關於駁回上訴人後開第二項請求部分廢棄。㈡
    被上訴人應將系爭建物拆除，並將所占用之土地返還上訴人
    ，及自108年10月1日起至返還土地之日止，按年給付上訴人
    2萬8587元。被上訴人則答辯聲明：上訴駁回。
五、得心證之理由
（一）上訴人主張系爭土地、系爭建物分別登記為伊、被上訴人
      所有，系爭建物坐落系爭土地之位置、面積如附圖編號B
      所示等情，業據提出土地、建物登記謄本為證（原審卷28
      -31頁），並經原審會同兩造及臺中市太平地政事務所至
      現場勘驗、測量，製有勘驗筆錄、現場照片、土地複丈成
      果圖可憑（原審卷51-59頁），且為被上訴人所不爭執，
      堪信為真實。
（二）稱借名登記者，謂當事人約定一方將自己之財產以他方名
      義登記，而仍由自己管理、使用、處分，他方允就該財產
      為出名登記之契約，倘其內容不違反強制禁止規定或公序
      良俗者，應承認其法律效力，於其內部間仍應承認借名人
      為真正所有權人，而得據以對抗非真正所有權人之出名者
      。經查，本件被上訴人抗辯系爭土地為四兄弟共有，非上
      訴人單獨所有一節，業經證人朱○○證稱：系爭土地是我們
      四兄弟共同出資購買，四兄弟都同意用上訴人名義登記為
      所有人，當初有委託建築師畫圖要蓋七層樓的大樓，由四
      兄弟及各自的配偶共8人擔任起造人，已經核准，但後來
      沒有興建。系爭建物也是我們四兄弟共同出資興建，那時
      候因為被上訴人要經營汽車修配廠，四兄弟都同意登記在
      被上訴人名下，以被上訴人為起造人，被上訴人就是系爭
      建物之所有人等語（本院前審卷103、104頁），及證人朱
      ○○證稱：系爭土地是我父母及大哥朱○○一起決定去買的，
      當時我父母說用上訴人名義買，登記在上訴人名下，但是
      買土地的貸款是我們四兄弟一起打拼償還的，系爭土地是
      我們四兄弟共有。系爭建物也是由我們四兄弟出資興建，
      當時因為被上訴人要開汽車修配廠，我父母建議把系爭建
      物登記給被上訴人，我們四兄弟也都同意，我對於系爭建
      物之所有權為被上訴人所有沒有意見等語（本院前審卷10
      6、107頁），暨證人即兩造胞妹朱○○證述：我父親用其他
      不動產抵押貸款去買系爭土地，為何登記給上訴人，我不
      清楚。因為被上訴人經營修配廠，我父親想說由被上訴人
      當系爭建物所有權人，比較有保障，對於系爭建物為被上
      訴人所有，我沒有爭執等語（本院前審卷109頁）。參以
      朱○○、朱○○、朱○○與兩造均為手足關係，衡情當無偏袒迴
      護任一方之理，渠等證述由父親主導購買系爭土地，四兄
      弟共同出資共有系爭土地之情節，與被上訴人前揭所辯相
      符，且與上訴人所自承：買系爭土地是我父親處理的，我
      有出部分的錢等語（本院前審卷110頁），亦相符合。併
      參以本院調閱臺中市政府都市發展局76府都建建字第0000
      號、89府都建建字第0000 號建造執照卷，顯示上訴人曾
      先後於76年、88年間，二度出具土地使用權同意書，供被
      上訴人申請在系爭土地上興建系爭建物，及供四兄弟及其
      等配偶共8人申請在系爭土地上興建地上7層、地下1層之
      建物2棟（土地使用權同意書分別附於76府都建建字第457
      3號建造執照卷15頁、89府都建建字第1496號建造執照卷2
      05頁，後者業經核准然嗣後未興建），是被上訴人抗辯系
      爭土地實際上為四兄弟共有，僅借名登記在上訴人名下一
      情，堪認屬實。
（三）按共有物分管契約乃共有人就共有物管理方法所成立協議
      ，依98年修正前民法第820條第1項規定，應由共有人全體
      共同協議訂定之，且該協議不以訂立書面為必要。查系爭
      土地係於76年5月27日以買賣為原因登記在上訴人名下，
      其上之系爭建物於77年11月8日辦理第一次登記為被上訴
      人所有，有上開土地、建物謄本可稽。上訴人雖主張系爭
      建物占有系爭土地無正當權源云云，然依朱○○、朱○○前揭
      證述，可見系爭土地之共有人全體即四兄弟均同意在系爭
      土地上興建系爭建物，並由被上訴人登記為系爭建物之所
      有人。又上訴人於76年6月5日出具土地使用權同意書（本
      院卷275頁），同意將面積721平方公尺之系爭土地由被上
      訴人建築系爭建物等情，業經本院調取臺中市政府都市發
      展局76府都建建字第4573號建造執照卷核閱無誤。因建物
      性質無法脫離基地而獨立存在，顯見上訴人已同意系爭建
      物使用系爭土地。系爭建物於系爭土地上建築時，既已取
      得系爭土地各共有人之同意，則被上訴人抗辯系爭建物占
      用系爭土地，係本於土地共有人全體之分管合意，非無權
      占有，自屬可採。從而，上訴人以系爭建物無權占有系爭
      土地為由，請求被上訴人拆屋還地，並給付相當於租金之
      不當得利，即非正當，不應准許。
六、綜上所述，上訴人依民法第767條第1項前段、第179條前段
    規定，請求被上訴人拆除系爭建物，返還占用之系爭土地，
    及自108年10月1日起至返還土地之日止，按年給付2萬8587
    元，洵屬無據，不應准許。原審就此部分為上訴人敗訴之判
    決，並駁回其假執行之聲請，並無不合。上訴意旨指摘原判
    決此部分不當，求予廢棄改判，為無理由，應駁回其上訴。
七、本件事證已臻明確，兩造其餘攻擊防禦方法及所用之證據，
    經本院斟酌後，認為對於判決結果不生影響，爰不逐一論列
    ，附此敘明。
八、據上論結，本件上訴為無理由，爰判決如主文。　　　　
中　　華　　民　　國　　111 　年　　2 　　月　　16　　日
                民事第八庭  審判長法　官  杭起鶴 
　　　　　　　　　　　        　　法　官  黃裕仁 
　　　　　　　　　　　      　　　法　官  羅智文
正本係照原本作成。
如不服本判決，應於收受送達後二十日內向本院提出上訴書狀，
其未表明上訴理由者，應於提出上訴後二十日內向本院補提理由
書狀（均須按他造當事人之人數附繕本）。因疫情而遲誤不變期
間，得向法院聲請回復原狀。
上訴時應提出委任律師或具有律師資格之人之委任狀。委任有律
師資格者，另應附具律師資格證書及釋明委任人與受任人有民事
訴訟法第四百六十六條之一第一項但書或第二項所定關係之釋明
文書影本。如委任律師提起上訴者，應一併繳納上訴裁判費。

                                  書記官  林賢慧
　　　　　　　　　　　　　　　　　
中　　華　　民　　國　　111 　年　　2 　　月　　16　　日